臺灣高等法院臺南分院刑事判決　　　　　　　　九十一年度上訴字第九號　　　Ｃ
　　　上　訴　人　臺灣台南地方法院檢察署檢察官
　　　被　　　告　甲　○　○
右上訴人因被告詐欺等案件，不服臺灣台南地方法院八十九年度訴字第一四七四號中
華民國九十年十月十八日第一審判決（起訴案號：臺灣台南地方法院檢察署八十九年
度偵字第六０五七號），提起上訴，本院判決如左：
    主   文
上訴駁回。
    理   由
一、公訴意旨略以：甲○○原係台南市丹比食品工廠員工（以下簡稱丹比公司），竟
    意圖為自己不法之所有，並基於概括犯意，明知其資力不足，冒用其妻鄭美英（
    另經檢察官處分不起訴）之名義或共同任會首，偽造鄭美英署押於會單上，足生
    損害於鄭美英及其他會員。於民國八十七年四月五日，召集乙○○等四十一人
    為會員之民間互助會，約定每人每會新台幣（以下同）五千元（以下簡稱Ａ會）
    ；八十七年四月五日，召集丙○○等四十一人為會員之民間互助會，約定每人
    每會五千元（以下簡稱Ｂ會）；八十七年九月五日，召集陳冠霖等四十八人為
    會員之民間互助會，約定每人每會五千元（以下簡稱△會）；八十八年四月五
    日，召集李海水等四十三人為會員之民間互助會，約定每人每會五千元（以下簡
    稱丁會）；詎甲○○於八十九年三月二日遭公司解職，並無故停標；事後清查始
    知甲○○連續冒用其他會員名義，偽造標單，標取會款花用，計會有十九人，
    會有二十人，會有十九人，會有九人，共計六十七人，詐得會款數百萬元
    ，始知受騙。因認被告甲○○涉犯偽造署押、詐欺罪嫌。
二、按犯罪事實，應依證據認定之，無證據不得推定其犯罪事實，又不能證明被告犯
    罪者，應諭知無罪之判決，刑事訴訟法一百五十四條、第三百零一條第一項分別
    定有明文。又告訴人之指訴，須無瑕疵可指，且就其他方面調查，又與事實相符
    ，始足採為認定犯罪事實之憑證。苟積極證據不足證明犯罪事實，被告之抗辯或
    反證縱屬虛偽，仍應為被告有利之認定（最高法院七十年台上字第三八一號、三
    十年上字第四八二、八一六號判例參照）。
三、本件公訴人認被告甲○○涉犯偽造署押、詐欺罪嫌，無非係以被告之自白及告訴
    人之指述為其主要認定依據。惟訊據被告甲○○堅決否認有何詐欺犯行，辯稱：
    伊於丹比公司招組互助會已近十年，一向信用良好，故同事間有參加三至七個會
    者，惟因投資股票虧損，致週轉不靈，並非蓄意詐欺。況每組互助會均在公司公
    開開標，不可能有冒標情事等語。經查：
  (一)按簽名雖為署押之一種，而署押係指在物體上署名或簽押，用以證明一定之意思
    表示，或一定之事實者而言，如僅書寫姓名以資識別，而非證明一定意思表示或
    一定事實，且亦非表示本人簽名之意思者，因不具有簽名或類似與簽名之效力，
    故不生署押之問題（最高法院八十五年度台上字第一五四九號判決、七十年度台
    上字第二四八０判決參照）。本件被告甲○○因丹比公司禁止員工召組互助會，
    乃以其妻鄭美英之名義擔任名義上會首，惟實際上係由被告甲○○擔任會首以籌
    組並經營互助會之一切事宜，所有會員均知上情乙節，業據被告甲○○供承在卷
    可按。告訴人乙○○於偵查中亦陳稱：「會錢由她先生甲○○收，鄭美英沒有出
    面」等語，益徵被告甲○○於會單上書寫鄭美英之姓名，乃避免違反丹比公司規
    定之舉，並以此為障眼，單純做為公司查核時，會首識別之用。且全體會員既均
    知情，自亦無使鄭美英為會首之意甚明。揆之上開說明，應認被告甲○○於會單
    上書寫鄭美英之姓名，僅具識別之意，尚不得以偽造署押罪名相繩。
  (二)復按刑法第三百三十九條第一項之詐欺罪，係以行為人於行為之初，即已意圖為
    自己不法之所有，為其主觀構成要件，又債務人於債之關係成立後，如有債務不
    履行之情形，在一般社會經驗上可能之原因甚多，縱令出於惡意而有遲延給付或
    不為給付之情事，苟無足以證明其在債之關係發生時自始故意藉此從事財產犯罪
    之積極證據，根據刑事訴訟法第一百五十四條之規定，仍不得僅以債信違反之客
    觀事態，推定債務人原有詐欺取財之犯意。查本件被告所召組之互助會Ａ會、Ｂ
    會均為八十七年四月五日起會，「△」會為八十七年九月五日起會，丁會為八十
    八年四月五日起會，且每會會員均達四十會以上，有互助會單影本在卷可稽。而
    被告甲○○係於八十九年三月二日因遭公司解職之故，始行停止標會。準此，各
    該互助會已順利進行一至二年之久，並非合會召組之伊始，即行止會。而被告甲○○自承因投資股票虧損達數百萬元之鉅，倘其自始即具有不法所有之意圖，當
    可在互助會召組之初，收取全部會款逃逸。被告未圖此舉，仍勉力維持互助會運
    作達一至二年之久，迄遭公司解職，於無經濟來源，窮途末路之際，始行止會，
    足認其無不法所有之意圖。況被告甲○○在丹比公司內長期召組互助會，倘非信
    用良好，亦無可能同時召組四組互助會，有將近一百七十餘會員願參加其召組之
    互助會。此亦可證明被告召組互助會之行為，應非騙取會員會款所施用之詐術。
    被告固然於八十九年三月間止會，實係因互助會進行至中途之際，因投資股票失
    利，兼之遭公司解職，在無固定之經濟來源之下，一時週轉不靈所致，此係單純
    之民事糾紛，應循民事救濟途濟尋求解決，尚難以詐欺罪相繩。
  (三)此外，告訴人認被告甲○○有冒標之嫌，惟僅以被告甲○○於止會後所列出各互
    助會之活會、死會會員名單對照，倘會員不在被告所列出之活會、死會會員名單
    之內，即認被告甲○○有冒標之嫌。惟冒標應有偽造標單、冒名標會之行為，本
    件各互助會均在丹比公司內公開以投標之方式競標，業據告訴人丙○○於原審法
    院陳明在卷。以此公開競標之方式投標，被告究於何時冒用何人名義得標，於互
    助會進行中，均無會員提出質疑，反於被告止會之後，以被告涉嫌冒標為由提出
    告訴，已啟人疑竇。嗣經本院質之告訴人丙○○亦陳稱不清楚被告有無偽造標單
    。另告訴人乙○○於原審就被告如何冒標，亦僅陳稱因被告止會積欠活會會員會
    款為由，故提出告訴云云。告訴人乙○○實不知冒標之意，恐有誤止會為冒標之
    疑。經原審法院一一訊問會員，除會員陳慶安（△會部分）、陳麗華（Ｂ會，頂
    讓自會員王寶貴）及鄭金龍（△會部分）部分，被告無法明確交待何以活會會員
    名單無陳慶安等人之外，餘均無異議。惟上開會員陳慶安等人為何未列名於活會
    會員名單之列，究係因被告冒標之故，抑或如被告所辯，係因漏載之故？因無證
    據證明，尚不得以此遽認被告有冒標之行為。此外，告訴人丙○○為丹比公司總
    務，深明事理，於被告止會後，並受被告甲○○及全體會員之託，為各互助會活
    會、死會會員債權、債務清理要務。原審質之告訴人丙○○有何會員遭被告冒標
    情事，亦陳稱不知情。顯見告訴人乙○○以被告涉嫌冒標詐欺云云，確係因誤會
    止會與冒標之意所致。
四、綜上所述，本件被告甲○○於會單上書寫鄭美英之姓名，用意在避免違反丹比公
    司規定，並以此為障眼，單純做為公司查核時，會首識別之用，無使鄭美英充任
    會首之意，並無偽造署押罪名之適用。而被告固然於八十九年三月間止會，實係
    因互助會進行至中途之際，因投資股票失利，兼之遭公司解職，在無固定之經濟
    來源之下，一時週轉不靈所致，僅係單純之民事糾紛，不得以詐欺罪相繩。又告
    訴人乙○○以被告涉嫌冒標云云，乃係告訴人乙○○誤會止會與冒標之意所致，
    並查無任何事證證明被告冒標情事。此外，又查無其他任何積極之證據，足認被
    告有上述偽造署押及詐欺犯行，因此原審以不能證明被告犯罪而諭知無罪之判決
    ，核無不合，檢察官上訴意旨，仍執前詞，指摘原判決不當，並無可取，為無理
    由，應予駁回。
據上論結，應依刑事訴訟法第三百六十八條，判決如主文。
本案經檢察官曾銘芳到庭執行職務。
中    華    民    國      九十一      年      三      月      一        日
                                  臺灣高等法院臺南分院刑事第三庭
                                      審判長法官  黃    崑    宗
                                            法官  莊    俊    華
                                            法官  林    勝    木
右正本證明與原本無異。
如不服本判決，應於判決送達後十日內向本院提出上訴狀，其未敘述理由者並應於提
出上訴狀後十日內向本院補提理由書（應附繕本)。
                                      法院書記官  吳    秋    賢
中    華    民    國      九十一      年      三      月      四        日
